臺灣臺北地方法院民事判決　　　　　　　　　　　　　九十三年度重訴字第六一號
　　原　　　告　甲○
　　訴訟代理人　楊揚律師
　　被　　　告　乙○○
　　訴訟代理人　蔡宏修律師
　　複 代理 人　林禮模律師
當事人間請求清償債務事件，本院於民國九十三年四月九日言詞辯論終結，判決如下
：
    主  文
原告之訴及其假執行之聲請均駁回。
訴訟費用由原告負擔。
    事  實
甲、原告方面：
一、聲明：
（一）被告應給付原告新台幣（下同）八百十四萬元，及自起訴狀繕本送達翌日起至
      清償日止，按年息百分之五計算之利息。
（二）願供擔保以代釋明，請准宣告假執行。
二、陳述：
（一）被告自民國七十七年起，以其所經營之訴外人竹弓企業有限公司（下稱竹弓公
      司）需金錢週轉為由，陸續向原告借貸，並同時簽發以竹弓公司為發票人，付
      款人分別為台北市銀行儲蓄部、華南銀行東台分行、世華銀行光復分行、世華
      銀行儲蓄部之支票，由被告及訴外人即其配偶張瀛霄背書保證，交付原告以為
      清償。詎七十七年十月間竹弓公司因週轉失靈，遭銀行列為拒絕往來戶，而原
      告所持有之竹弓公司支票經提示亦未獲兌現，總計退票十五張，支票票面金額
      共計七百十一萬五千元。被告為繼續經營進出口貿易，又向原告陸續借貸一百
      零二萬五千元。兩造嗣於八十一年五月間結算，由被告親立借據承諾自八十一
      年六月起清償所欠八百十四萬元之債務，然被告竟於八十一年六月間藏匿無縱
      ，原告乃以被告涉嫌詐欺提出告訴，經不起訴處分確定在案。前開被告簽署之
      借據，顯係以契約承認借貸債務存在，為債務約束及債務承認之表示，被告所
      為該債務承認之意思表示到達原告時即發生效力，原告接受並保留借據，兩造
      自因意思表示一致而受該無因契約之拘束。為此本於借據無因契約之法律關係
      ，起訴請求被告給付八百十四萬元，及自起訴狀繕本送達翌日起至清償日止，
      按年息百分之五計算之利息。
（二）對被告抗辯所為之陳述：
    1.否認兩造間簽訂之借據無因契約為通謀虛偽意思表示。
    2.被告既不否認竹弓公司自七十七年十月起即陸續退票，則倘欲製造假債權亦應
      於此時為之方符情理，而非簽訂借據時之八十一年五月一日。況被告亦自陳有
      向原告借款。
    3.七十七年間被告透過原告之名義向他人借款，被告為表示就此等債務負責而簽
      發借據，該借據並非消費借貸契約。無論係以竹弓公司或被告個人名義開立之
      支票，均係為簡化債權債務關係，而簽訂借據使債權債務關係當事人單純化為
      兩造。
三、證據：提出借據、不起訴處分書為證，另聲請調閱臺灣臺北地方法院檢察署八十
    八年度偵字第六九九四號詐欺案件全卷。
乙、被告方面：
一、聲明：原告之訴及假執行之聲請均駁回。如受不利判決願供擔保，請准宣告免為
    假執行。
二、陳述：
（一）被告於六十五年間經他人介紹認識原告，於七十五年六月間，美國 PROJOBA國
      際公司欲授權被告作為其公司美容產品在台灣地區之經銷商，然被告因資金不
      足且無相關銷售美容貨品經驗，並未同意。嗣後原告知情後力邀被告合資進口
      ，並決定各出資一半，由原告負責銷售，收入亦均分。惟被告順利取得代理權
      向國外訂貨進口後，原告竟以資金不足為由遲不給付應分擔金額，造成經營困
      難，被告為維持公司十八年之商譽，只得向外調款週轉，遂經原告介紹向地下
      錢莊以每月七至十分之高額利息借款，並由原告代領利息及本金。然因原告遲
      未履行其義務負擔一半之利息及貸款，致被告所經營之竹弓公司無法負擔而自
      七十七年十月三日開始跳票，被告之帳戶亦自七十七年十一月一日遭銀行列為
      拒絕往來戶。原告趁被告處於慌亂情形下，意圖為自己不法所有，向被告佯稱
      ，為避免地下錢莊將美容貨品搬走，最好將貨物搬至原告家中存放，且要求被
      告簽下金額為八百十四萬元之借據，以杜絕地下錢莊取貸之企圖，並保證在公
      司貨品賣出後，即依約給付被告其所應負擔之貨款。然原告迄今仍未給付被告
      前述應負擔之貨款、利息。故被告自始未向原告借貸任何款項，兩造間無消費
      借貸契約之合意，被告所簽之借據確係兩造通謀虛偽意思表示所製造之假債權
      ，以免地下錢莊將竹弓公司所有之美容貨品全部取走抵債所致，依民法第八十
      七條規定，應屬無效。
（二）依據臺灣臺北地方法院檢察署八十八年度偵字第六九九四號詐欺案件卷宗中存
      摺、支票等證據所示，被告雖有透過原告向外借款，時間長達一年以上，但均
      係在七十七年九月三十日之前。被告自七十七年十一月間起即未再向原告借貸
      任何款項，原告應證明其有交付借款予被告之事實。即便被告確有積欠原告借
      貸款項，亦僅有數十萬元，非八百十四萬元。
（三）被告所簽立之借據，除已表明該字條係因借貸而簽立外，更於其上載明：「茲
      向甲○先生『借』新台幣捌佰壹拾肆萬元」，並在記簽名處書明「借款人」。
      顯見被告簽立該字據時即已表明係依民法消費借貸契約之法律關係訂立之有名
      契約，絕非原告所稱之無因契約。
三、證據：提出美國 PROJOBA公司產品目錄、公司往來文件、臺灣臺北地方法院檢察
    署檢察官八十八年度偵字第六九九四號不起訴處分書、代收票據明細表、存摺節
    本、證明書、臺灣臺北地方法院檢察署檢察官八十九年度偵續字第二八號不起訴
    處分書、字條、支票借據明細表為證，另聲請訊問證人張瀛霄、勾勇、楊明育。
    理    由
一、原告起訴主張：被告自七十七年起以其所經營之竹弓公司需週轉為由，陸續向原
    告借貸，同時由竹弓公司簽發支票數紙，並由被告及其配偶張瀛霄背書，交付原
    告以為清償，詎竹弓公司簽發之支票經提示未獲兌現，核計退票金額共七百十一
    萬五千元，又被告為繼續經營進出口貿易，再向原告陸續借貸一百零二萬五千元
    。兩造於八十一年五月間結算，由被告親立借據並承諾自八十一年六月起清償所
    積欠之八百十四萬元債務，惟迄今仍未清償，為此本於借據無因契約之法律關係
    ，請求被告給付八百十四萬元，及自起訴狀繕本送達翌日起至清償日止，按年息
    百分之五計算之利息等語。
二、被告則以：兩造在七十五年六月間曾決定合資進口美容產品，由原告負責銷售、
    被告則在取得代理權後負責訂貨進口美容貨品，收入均分，惟原告並未給付其應
    分擔之金額，造成被告經營困難，遂向原告所介紹之地下錢莊以高額利息借款，
    並由原告代領利息及本金。嗣後竹弓公司、被告之支票陸續退票，為避免被告之
    美容貨品遭地下錢莊全部取走抵債，兩造遂以通謀虛偽意思表示製造假債權，簽
    立八百十四萬元之借據。又被告自七十七年十一月間起即未再向原告借貸任何款
    項，原告應證明其有交付借款予被告之事實，即便被告確有積欠原告借貸款項，
    亦僅有數十萬元，非八百十四萬元。再者，依借據使用之文字，顯見兩造係依消
    費借貸契約之法律關係訂立有名契約，並非無因契約等語，資為抗辯。
三、原告主張被告以其所經營之竹弓公司需周轉為由，自七十七年起陸續向其借款，
    並交付以竹弓公司為發票人、被告及其配偶為背書人之支票數紙以為清償，兩造
    嗣後於八十一年五月間結算，由被告親立借據並承諾自八十一年六月起清償所積
    欠之八百一十四萬元債務之事實，雖提出借據為證；被告對於其確有書立借據一
    事並不爭執，然另以右開情詞置辯。是本件爭執之重點在於：兩造於八十一年五
    月一日簽訂借據之真意為何？是否為原告所主張之債務承認、債務拘束無因契約
    ？現析述如下：
（一）按法律行為以得否與其原因相分離，可分為要因行為（有因行為）及不要因行
      為（無因行為）。前者如買賣、消費借貸等債權契約是；後者如處分行為、債
      務拘束、債務承認、指示證券及票據行為等屬之。民法上之典型契約固均屬有
      因契約，惟基於契約自由原則，當事人在不背於法律強行規定及公序良俗之範
      圍內，亦得訂定無因契約，此種由一方負擔不標明原因之契約，自屬無因行為
      。次依民法第九十八條規定：「解釋意思表示，應探求當事人之真意，不得拘
      泥於所用之辭句。」，契約應以當事人立約當時之真意為準，而真意何在，又
      應以過去事實及其他一切證據資料為斷定之標準，不能拘泥文字致失真意，此
      經最高法院著有十九年上字第四五三號判例意旨足供參照。
（二）原告固然主張前述借據屬於債務承認、債務拘束之無因行為，並陳稱：七十七
      年間被告透過原告之名義向他人借款，被告為表示就此等債務負責而簽發借據
      ，此並非成立消費借貸契約；無論係以竹弓公司或被告個人名義開立之支票，
      均係為簡化債權債務關係，而簽訂借據使債權債務關係當事人單純化為兩造等
      語。但此為被告所否認，抗辯兩造係以訂立消費借貸契約之意思而簽立借據，
      非無因契約，且係為避免被告之美容貨品遭地下錢莊全部取走抵債，而為通謀
      虛偽意思表示所製造之假債權等語（以上均詳見本院九十三年四月九日言詞辯
      論筆錄）。
（三）經查，原告提出之借據記載內容為：「借據—茲向甲○先生借新台幣捌佰壹拾
      肆萬元，右記借款願意自民國八十一年六月一日起每個月分攤償還：：：借款
      人乙○○：：：」等語，有借據在卷可稽。綜觀該書證除標題載明為「借據」
      外，並表明借款金額、借款人等情，所使用之文字皆與民法第四百七十四條所
      定消費契約權利義務相當，並無原告所指為簡化兩造、竹弓公司等間債權債務
      關係，而結算其等間債權債務關係之意旨。此實已表明被告簽立該借據之原因
      為消費借貸契約，並非如原告所主張被告表示願對原告負一定之給付義務或對
      原告負有一定債務承認之意思者。
（四）雖被告自陳：其雖有透過原告向外借款，時間長達一年以上，但均係在七十七
      年九月三十日之前，自七十七年十一月間起即未再向原告借貸任何款項，即便
      被告確有積欠原告借貸款項，亦僅有數十萬元，非八百十四萬元等語。但被告
      此部分所述借貸時間、借貸金錢數額均與前揭借據所載不符，縱使兩造間尚有
      其他消費借貸契約存在，亦與借據所載者非同一契約關係，更不得以被告此部
      分所述即推論被告在簽訂借據時有就其與竹弓公司前所積欠原告之所有款項，
      願以此借據之簽訂為債務承認、債務拘束之意思。
（五）原告復援引臺灣臺北地方法院檢察署八十八年度偵字第六九九四號詐欺案件中
      被告配偶張瀛霄書立之字條（見該案件卷第六頁）以證明竹弓公司有向原告借
      款之事實。惟查，被告配偶張瀛霄以該字條向原告表示：對不起原告，無法清
      償積欠原告之金錢，被告並不知道公司財務情形等語。此僅能證明張瀛霄或竹
      弓公司有積欠原告金錢未清償，但實際借用金額、借用人、借用時間自此字條
      均無法詳予證明；更未能證明原告所主張被告書立借據係為債務承認、債務拘
      束之事實確實存在。
（六）至於被告聲請訊問證人勾勇、楊明育、張瀛霄，因其等並未親自聞見兩造簽訂
      借據時之過程（詳見臺灣臺北地方法院檢察署八十八年度偵字第六九九四號詐
      欺案件八十八年四月二十三日訊問筆錄，卷第一百二十四頁），自無調查之必
      要，附此敘明。
（七）綜前所述，被告簽訂借據，係表明向原告借用金錢之意思，其真意並非為債務
      承認、債務拘束，兩造間並無原告所述無因契約存在。加以，被告否認曾收受
      原告交付之八百十四萬元借款，原告就此部分事實之存在迄未能提出相關證據
      以為證明，是借據上所載消費借貸契約尚難認已生效，被告亦不負返還借款之
      義務。依民事訴訟法第二百七十七條前段規定：「當事人主張有利於己之事實
      者，就其事實有舉證之責任。」，民事訴訟如係由原告主張權利者，應先由原
      告負舉證之責，若原告先不能舉證，以證實自己主張之事實為真實，則被告就
      其抗辯事實即令不能舉證，或其所舉證據尚有疵累，亦應駁回原告之請求。茲
      既原告所舉證據不能使本院產生兩造間有其所指債務承認、債務拘束無因契約
      存在事實之心證，原告主張被告應清償所負八百十四萬元債務，即無足取。
（八）本件為判決之基礎已臻明確，兩造其餘之陳述及所提其他證據，暨關於被告抗
      辯借據之簽訂為通謀虛偽意思表示所為之攻擊防禦方法，因原告就其所主張之
      事實不能舉證其為真實，自於判決之結果無影響，自無庸逐一論述，併此敘明
      。
四、從而，原告依據「借據」本於無因契約之法律關係，請求被告給付八百十四萬元
    ，及自起訴狀繕本送達翌日即九十三年二月十一日起至清償日止，按年息百分之
    五計算之利息，為無理由，應予駁回。其訴既經駁回，則假執行之聲請即失所附
    麗，應併予駁回。
五、結論：本件原告之訴為無理由，依民事訴訟法第七十八條，判決如主文。
中　　　華　　　民　　　國　　九十三　　年　　　四　　　月　　二十九　　日
                              民事第三庭  法  官    賴錦華
正本係照原本作成
如對本判決上訴，須於判決送達後廿日內向本院提出上訴狀
中　　　華　　　民　　　國　　九十三　　年　　　四　　　月　　二十九　　日
                                          書記官    林桂玉
